【裁判字號】    98,金訴,34
【裁判日期】    981008
【裁判案由】    證券投資信託及顧問法
【裁判全文】
臺灣臺北地方法院刑事判決              98年度金訴字第34號
公  訴  人  臺灣臺北地方法院檢察署檢察官
被      告  甲○○
                      2樓
選任辯護人  崔駿武律師
上列被告因違反證券投資信託及顧問法案件，經檢察官提起公訴
（98年度偵字第9785號），因被告於準備程序中就犯罪事實為有
罪之陳述，經本院合議庭裁定由受命法官獨任以簡式審判程式審
理，判決如下：
    主  文
甲○○犯證券投資信託及顧問法第一百零七條第一款之非法經營
證券投資顧問業務罪，處有期徒刑伍月，併科罰金新臺幣壹佰貳
拾萬元，有期徒刑如易科罰金以新臺幣壹仟元折算壹日，罰金如
易服勞役，以罰金總額與壹年之日數比例折算。
    犯罪事實
一、甲○○係設址臺北市中正區○○○路○ 段66之1 號7 樓正聲
    廣播股份有限公司FM104.1 頻道「天魁說」新聞節目之主持
    人，其明知未經主管機關行政院金融監督管理委員會（下稱
    金管會）許可，不得經營證券投資顧問業務，竟未經主管機
    關金管會之許可，自民國94年間某日起，以「天魁老師」之
    稱號，在其所主持前開「天魁說」新聞節目，講解股市投資
    分析，並以主機代管方式，經營「689 操盤贏家網站」（下
    稱689 網站，網址http://www.668899.com.tw）從事會員招
    募，並借用其不知情之弟弟黃國財名義擔任負責人而設立未
    經金管會許可經營證券投資顧問業務之天翊資訊有限公司（
    下稱天翊資訊公司）後，以天翊公司名義申請（02）000000
    00號之電話並公開於前開「689 網站」，並由甲○○僱用其
    不知情之妹妹黃佩姿接聽網友及電臺聽眾之洽詢電話，協助
    甲○○推銷書籍及招攬會員。甲○○除以合計2 萬1000元之
    價格推銷「天魁老師開盤八法與騙線開盤八法真訣」新書（
    3000元）及DVD （1 萬8000元），附贈3 個月簡訊發送個股
    明牌，並指定將購買上開書籍及DVD 之款項匯至天翊資訊公
    司於國泰世華商業銀行世貿分行所設第000000000000號，或
    甲○○借用其不知情之子黃名仕於該分行所設第0000000000
    00號帳戶內之外，復以年費3 萬6000元之價格，或終身會員
    價6 萬元之優惠折扣方式，設立網路會員專區招募會員，並
    指定參加之會員將款項匯入上開帳戶內之後，由各該參加會
    員在其匯款單上註明聯絡方式，將匯款單傳真至甲○○借用
    其前女友黎冠伊申請之（02）00000000號傳真號碼，或以電
    話將聯絡方式告知黃佩姿，而由黃佩姿進行會員資料之彙整
    後，由甲○○僱用其另一不知情之妹妹黃心瑜依上開會員資
    料寄送網路會員帳號、密碼及上開書籍光碟，供各該會員上
    網瀏覽「689 網站」上之股市分析資訊，做為其等投資股市
    之參考。甲○○乃於每日上午8 時、11時、下午1 時及晚上
    8 時，在前開「689 網站」上進行盤勢分析，提供其網路會
    員專屬「隨到馬股訊息」及每日盤前上午8 時、盤後晚上
    8 時之行情分析，提供個股基本面、技術面及籌碼面資訊，
    並分析多空指標強弱、個股價位操作方式等有關上市、上櫃
    公司有價證券之價值分析、投資建議等證券投資顧問業務，
    並以上開方式向其會員收取繳納費用，總計自94年間某日起
    至98年2 月24日止，計收取會員支付之款項共312 萬7000元
    。嗣經法務部調查局北部地區機動工作組於98年2 月24日持
    本院核發98年度聲搜字第250 號搜索票，前往甲○○、黃佩
    姿、黃名仕、黎冠伊、天翊資訊公司辦公室等處搜索，並扣
    得相關證物，始查悉上情。
二、案經法務部調查局北部地區機動工作組移送臺灣臺北地方法
    院檢察署檢察官偵查起訴。
    理  由
一、本件被告甲○○所犯非死刑、無期徒刑、最輕本刑為3 年以
    上有期徒刑之罪，或高等法院管轄第一審之案件，且被告於
    本件準備程序進行中，就被訴事實為有罪之陳述，經告以簡
    式審判程序之旨，並聽取檢察官、被告及其選任辯護人之意
    見後，本院裁定由受命法官獨任進行簡式審判程序，是本件
    之證據調查，依刑事訴訟法第273 條之2 規定，不受同法第
    159 條第1 項、第161 條之2 、第161 條之3 、第163 條之
    1 及第164 條至第170 條規定之限制，合先敘明。
二、上揭犯罪事實，業據被告甲○○於本院審理時坦承不諱（見
    本院卷第21至23頁所附98年8 月20日準備程序筆錄、第38至
    39頁所附98年9 月24日審判筆錄），核與證人即黃佩姿、黃
    名仕、黎冠伊於調查局詢問時、證人即前揭「689 網站」會
    員何明時、林阿靜、張文隆、陳錦燦於調查局詢問及偵訊時
    之證述相符【見臺灣臺北地方法院檢察署（下稱臺北地檢署
    ）98年度偵字第9785號卷第11至23頁、第39至54頁），復有
    前揭「689 網站」之網頁資料、天翊資訊公司登記資料、臺
    灣證券交易所股份有限公司97年10月7 日臺證密字第097040
    2653號函檢附「天魁說新聞」於97年8 月22日、同年月23日
    、25日、26日之錄音光碟及節目內容重點摘錄、國家通訊傳
    播委員會98年1 月12日通傳播字第09848000820 號函檢附「
    天魁說新聞」節目光碟及紀錄表、金管會97年9 月8 日金管
    證四字第0970048807號函、97年11月7 日金管證四字第0970
    0551122 號函、98年2 月6 日金管證四字第0980002195號函
    、國泰世華商業銀行世貿分行97年10月20日（97）國世銀世
    貿字第0970000124號函檢附該分行第000000000000號帳戶（
    戶名：黃名仕）之開戶申請書及交易明細、會員繳付會費款
    項明細、新世紀資通股份有限公司97年9 月18日第00000000
    003 號函、中華電信股份有限公司97年10月16日第00000000
    006 號函所附通聯調閱查詢單、勘驗光碟內容之筆錄各1 件
    、本院98年度聲搜字第250 號搜索票、搜索扣押筆錄各4 件
    、扣押物品收據、扣押物品目錄表各3 件、前揭勘驗光碟內
    容之翻拍畫面7 張在卷（見臺北地檢署98年度偵字第9785號
    卷第9 至10頁、第62至140 頁、第143 至166 頁、第175 至
    200 頁、第201 至216 頁、第236 至241 頁；本院98年度聲
    搜字第250 號卷第5 至22頁、第32至55頁、第94至113 頁）
    ，可資佐證，足以補強被告上開自白之可信性，並與被告之
    自白相互印證，而足認被告前揭任意性自白與事實相符，本
    件被告犯行事證明確，洵堪認定，應予依法論科。
三、按93年11月1 日施行之證券投資信託及顧問法第121 條規定
    「自本法施行之日起，證券交易法第18條及第18條之1 所定
    證券投資信託事業及證券投資顧問事業之規定，及第18條之
    2 與第18條之3 規定，不再適用。」為此，證券交易法第18
    條第1 項原規定：「經營證券投資信託事業、證券金融事業
    、證券投資顧問事業、證券集中保管事業或其他證券服務事
    業，應經主管機關之核准」乃於95年1 月11日修正為「經營
    證券金融事業、證券集中保管事業或其他證券服務事業，應
    經主管機關之核准。」經參照其修正理由為「配合證券投資
    信託及顧問法業於93年11月1 日施行，依據該法第121 條規
    定，自施行之日起，證券交易法第18條所定證券投資信託事
    業及證券投資顧問事業之規定，及第18條之2 與第18條之3
    規定，不再適用，爰修正第一項規定。」是修正前證券交易
    法第18條第1 項關於證券投資顧問事業之規定，自93年11月
    1 日證券投資信託及顧問法施行之日起，自不再適用。復按
    行為後法律有變更者，應依刑法第2 條第1 項從舊從輕原則
    予以比較適用，係指被告之行為完成或終止後，不論變更修
    正前之刑罰法律，或修正後至法院裁判時之法律，均構成犯
    罪而應科以刑罰者而言；倘繼續犯之部分行為，已在新法公
    布施行並生效之後，即非屬於行為後法律有變更，自無刑法
    第2 條第1 項之適用，應逕行依裁判時之新法處罰（最高法
    院90年度台上字第6237號判決意旨參照）。本件被告犯行依
    下述四所示理由，應認屬繼續犯之犯罪型態，自應適用上開
    證券投資信託及顧問法之規定論處，而無新舊法比較之問題
    ，合先敘明。
四、另按證券投資信託及顧問法第107 條第1 款規定：「有下列
    情事之一者，處五年以下有期徒刑，併科新臺幣一百萬元以
    上五千萬元以下罰金：一、未經主管機關許可，經營證券投
    資信託業務、證券投資顧問業務、全權委託投資業務或其他
    應經主管機關核准之業務。」又同法第4 條規定：「本法所
    稱證券投資顧問，指直接或間接自委任人或第三人取得報酬
    ，對有價證券、證券相關商品或其他經主管機關核准項目之
    投資或交易有關事項，提供分析意見或推介建議。本法所稱
    證券投資顧問事業，指經主管機關許可，以經營證券投資顧
    問為業之機構。證券投資顧問事業經營之業務種類如下：一
    、證券投資顧問業務。二、全權委託投資業務。三、其他經
    主管機關核准之有關業務。證券投資顧問事業經營之業務種
    類，應報請主管機關核准。」據此，行為人以招收會員，收
    取報酬，對有價證券、證券相關商品或其他應經主管機關核
    准項目之投資或交易有關事項，經常性提供分析意見或推介
    建議為其業務者，即屬經營證券投資顧問之業務。又學理上
    所稱之集合犯，係一種構成要件類型，亦即立法者針對特定
    刑罰規範之構成要件，已預設其本身係持續實行之複次行為
    ，具備反覆、延續之行為特徵，或具有重複特質之職業性、
    營業性或收集性犯罪，將之總括或擬制成一個構成要件之「
    集合犯」行為，例如經營、從事業務、收集、販賣、製造、
    散布等行為概念者均屬之；此種犯罪，以反覆實行為典型、
    常態之行為方式，具侵害法益之同一性，因刑法評價上為構
    成要件之行為單數，僅成立一罪（最高法院95年度台上字第
    1079號、96年度台上字第3064號判決意旨參照）。而證券投
    資信託及顧問法第107 條第1 款所謂經營證券投資顧問業務
    ，本質上即具有反覆性，倘行為人基於概括之犯意，在密切
    接近之一定時間及空間內反覆從事證券投資顧問業務，無非
    執行業務所當然，於行為概念上，應認為包括的一罪，無連
    續犯或併合論罪可言。是本件被告雖於前揭期間內持續多次
    從事證券投資顧問業務之行為，參照前述說明，亦僅成立一
    罪，且因其行為時間持續至98年2 月間即刑法修正施行之後
    ，故無新舊法比較適用之問題，附此敘明。
五、本件被告既未經主管機關金管會之許可，即以前揭方式經營
    證券投資顧問業務，是核其所為，係犯違反證券投資信託及
    顧問法第107 條第1 款規定之罪。又依本件起訴書所載及卷
    證資料所示，並無證據證明前揭事實欄所指被告甲○○之弟
    黃國財、其妹黃佩姿、黃心瑜、其子黃名仕及其前女友黎冠
    伊等，有明知被告未經主管機關許可而與被告共同為本件犯
    行或幫助其為本件犯行之事實【被告執有由「國際執業認證
    協會」核發之「國際注冊高級金融分析師」執業資格證書（
    見臺北地檢署98年度偵字第9785號卷第30頁），則黃佩姿、
    黃心瑜等非無因而誤認被告得合法經營本件證券投資顧問業
    務之可能】，難認其等與被告間就本件犯行有犯意聯絡或行
    為分擔，自難認為其等係被告本件犯行之共同正犯或幫助犯
    ，並應認為被告係利用黃佩姿、黃心瑜遂行其前揭犯行而為
    間接正犯。另黃國財僅係借名登記為天翊資訊公司之名義負
    責人，黃名仕、黎冠伊則僅各將其等申設之前開銀行帳戶及
    傳真電話借予被告使用，而均未參與被告本件犯行，尚無間
    接正犯之問題，併此敘明。被告雖於前揭期間內持續多次為
    證券投資顧問業務之行為，惟依前揭說明，僅成立一罪。爰
    審酌被告前於76年間因違反票據法案件，經本院判處罰金確
    定並經執行完畢，另於94年間因違反證券交易法案件，經臺
    灣臺中地方法院以95年度訴字第414 號判決判處有期徒刑2
    年，經上訴後，現由臺灣高等法院臺中分院以98年度上更（
    一）字第7 號審理中，尚未判決確定之素行（見本院卷第32
    至36頁所附臺灣高等法院被告前案紀錄表），其本件犯罪之
    動機、目的係為牟取會員所繳納顧問費用之利益，手段雖屬
    平和，惟其未經主管機關許可而非法經營證券投資顧問業務
    之時間長達3 年以上（自94年間某日起至98年2 月24日止）
    ，所得金額達312 萬7000元，顯破壞金融交易秩序，對社會
    所生危害匪淺，應予非難，及其智識程度、生活經驗、犯後
    於本院審理時坦承犯行，態度尚佳，並已自動捐贈國庫（財
    政部）50萬元（見本院卷第27頁所附財政部甲種經收捐獻款
    項收據）等一切情狀，量處如主文所示之刑，並就併科罰金
    部分諭知易服勞役之折算標準。又被告本件犯罪時間係持續
    至98年2 月間止，並不符合中華民國九十六年罪犯減刑條例
    所規定得減刑之要件，自無從依該條例之規定予以減刑，併
    此敘明。另審酌被告本件未經許可而非法經營證券投資顧問
    之前揭規模及經營情形，並係因法務部調查局北部地區機動
    工作組持本院核發之前揭搜索票，分別前往天翊資訊公司辦
    公室等前開處所進行搜索而查獲上情後，始停止前揭證券投
    資顧問業務，而依被告前揭經營期間長達3 年以上之情形判
    斷，亦難認被告係因一時失慮致犯本罪，爰不為緩刑之宣告
    ，被告及其選任辯護人均請求給予被告緩刑之宣告，核非有
    據，亦併敘明。
據上論斷，應依刑事訴訟法第273 條之1 、第299 條第1 項前段
，證券投資信託及顧問法第107 條第1 款，刑法第11條前段、第
41條第1 項前段、第42條第3 項，判決如主文。
本案經檢察官黃惠玲到庭執行職務。
中    華    民    國    98    年    10    月    8     日
                          刑事第二庭  法  官  陳勇松
上正本證明與原本無異。
如不服本判決，應於收受送達後10日內向本院提出上訴書狀，並
應敘述具體理由；其未敘述上訴理由者，應於上訴期間屆滿後20
日內向本院補提理由書（均須按他造當事人之人數附繕本）「切
勿逕送上級法院」。告訴人或被害人如對於本判決不服者，應具
備理由請求檢察官上訴，其上訴期間之計算係以檢察官收受判決
正本之日期為準。
                                      書記官    鄭巧青
中    華    民    國    98    年    10    月    8     日
附錄論罪科刑法條全文：
證券投資信託及顧問法第107條
有下列情事之一者，處5 年以下有期徒刑，併科新臺幣100 萬元
以上5000 萬元以下罰金：
一、未經主管機關許可，經營證券投資信託業務、證券投資顧問
    業務、全權委託投資業務或其他應經主管機關核准之業務。
二、違反第16條第1 項規定，在中華民國境內從事或代理募集、
    銷售境外基金。


司法院資訊處製作；財團法人民間司法改革基金會備份。
